【裁判字號】    96,訴,1998
【裁判日期】    970117
【裁判案由】    侵權行為損害賠償
【裁判全文】
臺灣板橋地方法院民事判決              96年度訴字第1998號
原      告  乙○○
被      告  甲○○
訴訟代理人  邱昱宇律師
上列當事人間請求侵權行為損害賠償事件，經本院於民國97年1
月3日言詞辯論終結，判決如下：
    主  文
被告應給付原告新臺幣壹佰參拾萬元，及自民國九十六年五月二
十五日起至清償日止，按年息百分之五計算之利息。
原告其餘之訴駁回。
訴訟費用由被告負擔二分之一，餘由原告負擔。
本判決第一項於原告以新臺幣肆拾肆萬元為被告供擔保後，得假
執行；被告如以新臺幣壹佰參拾萬元為原告預供擔保，得免為假
執行。
原告其餘假執行之聲請駁回。
    事實及理由
一、原告主張：被告於民國93年12月30日透過訴外人陳彩斌、王
    裕義等人之介紹，以被告及其姪訴外人周武斌2 人急需用錢
    為由，向原告借款新臺幣（下同）470 萬元，並以前開被告
    與周武斌共有不動產（台北縣三峽鎮○○段小暗坑小段421
    之4 號土地 (應有部分1/4)及其上369 建號，門牌號碼台北
    縣三峽鎮建安32號 (應有部分2/3)，下稱系爭不動產）作為
    擔保，設定最高限額500 萬元及其等共同簽發面額470 萬元
    本票（發票日93年12月30日、到期日95年2 月9 日、票號00
    0294，下稱系爭本票）交原告收執。詎被告嗣因他案遭通緝
    而逃匿無蹤，借款日期又屆至，故原告向法院聲請拍賣抵押
    物。而於執行程序中，訴外人周武斌否認收到借款，周興斌
    否認擔任保證人，並指控被告偽造文書（包含系爭本票中周
    武斌為共同發票人部分及周武斌所有不動產設定抵押予原告
    部分），原告始知受騙，爰依民法第184 條規定請求被告賠
    償300 萬元（包含刑事判決附表三4 紙支票共130 萬元 (
    下稱系爭支票)及 原告向訴外人林道星借款170 萬元 (下稱
    系爭170 萬元)， 再借款予被告部分，合計300 萬元）及自
    起訴狀繕本送達翌日（即96年5 月25日）起至清償日止，按
    年息5%計算之利息；原告願供擔保請准宣告假執行。
二、被告抗辯：被告固曾收受面額合計130 萬元系爭支票，惟此
    部分係借貸而來，且被告有提供不動產為擔保，因此無致原
    告受損害之情形。且觀諸原告所提出收據（原證6） 前開支
    票乃向訴外人林道星借貸而來，並非原告，更難認原告受有
    損害。再就林道星所交付170 萬元部分，依原告所提出抵押
    權借款契約書（原證4） 所載，原告係擔任見證人，並非保
    證人，故被告縱有向林道星借貸170 萬元，亦與原告無涉。
    另系爭本票上訴外人周武斌之簽名（共同發票人）固為被告
    所冒簽，惟此係被告於93年9 月、10月被告至訴外人王裕義
    家中，與原告洽談借款事宜時，依原告等之指示填載（發票
    人簽名部分），其餘部分則屬空白，被告既未授權原告填載
    金額、日期等其他必要記載事項，依票據法第11條規定，系
    爭本票當然無效，原告未生任何損害。併為答辯聲明：原告
    之訴駁回；如受不利判決願供擔保，請免為假執行。
三、兩造不爭執之事項：
  (一)原告執有系爭本票上訴外人周武斌簽名為被告偽造；關於系
    爭不動產以周武斌為擔保義務人部分，因係被告未取得周武
    斌同意，以偽造文書方式設定抵押權予原告，故經本院判決
    以95年度訴字第945 號判決塗銷抵押權設定登記（周武斌部
    分）確定等情，並據本院依職權調閱本院95年度訴字第945
    號塗銷抵押權登記事件民事卷核對無誤。
  (二)被告曾經收受系爭4 紙支票（面額共計130 萬元），並均經
    提示兌現。
  (三)系爭不動產關於被告為擔保義務人部分，經訴外人王建華聲
    請法院強制執行後，原告並未受償分文等情，並有本院96年
    度執字第14775號分配表一份，附卷可佐。
  (四)訴外人林道星於94年1 月11日轉帳170 萬元入被告設於彰化
    商業銀行林口分行之帳戶，並有存摺影本一份附卷可查。
  (五)原告所提出借款契約書（原證4） 、收據（原證6） 上被告
    之簽名及印文為真正。
四、原告主張：系爭支票（130 萬元）乃被告向原告借款而交付
    ，並為擔保前開借款而交付系爭本票及設定抵押權，肇於被
    告前述偽造文書及偽造有價證券之行為，致受有130 萬元借
    款無法清償之損害等情。被告對於其收受系爭支票一節，未
    有爭執，惟辯以：依原告所提出收據，支票乃伊向林道星借
    款而交付；而系爭本票屬無效票，且與借款無涉；退步言，
    被告已提供不動產供原告擔保，故原告未受損害等語。經查
    ：
  (一)觀諸原告所提出收據（原證6） 固載有「茲收到林道星君下
    列期票（即系爭支票）、現金（即170 萬元現金）無訛，恐
    空口無憑特立此據。」等語。惟被告於相關刑事案件審理時
    ，自始否認其曾向林道星借款，並稱「我只有從原告那裡收
    到3 、4 張票，欠他（原告）跟王裕義總共有概200 萬，林
    道星的部分（指170 萬元現金轉帳），領出來之後，就被原
    告領走了。」等語（詳本院95年度訴字第2711號偽造文書刑
    事案件96年7 月26日審判筆錄）。再比對就有關系爭130 萬
    元支票部分被告於相關刑事案件之陳述與原告存同案迄本院
    審理之陳述，互核相符等情。參以，被告亦一再抗辯：被告
    固有於原證6 收據上簽名，惟其上文字係事後補載等語。經
    本院調查之結果，認被告嗣再執其否認之收據內容，改稱其
    係向林道星借款而取得系爭支票云云，並無可採。即原告主
    張：被告係向伊借款，故伊交付系爭支票予被告一節，應可
    認為真正。
  (二)又承前述，有關被告提供系爭不動產予原告供擔保部分，經
    強制執行結果，原告並未受償分文；而訴外人周武斌名義提
    供系爭不動產設定抵押權部分，則經判決塗銷等情，既為兩
    造所不爭執，且有分配表及民事判決各一份在卷可佐，而可
    認為真正。則前述130 萬元支票借款，原告已然既無法由被
    告所提供擔保物取償，亦因訴外人周武斌所提供擔保物設定
    登記遭塗銷（基於被告之偽造文書行為）而無法向周武斌追
    償，故原告主張：其因被告偽造文書行為，受有130 萬元損
    害一節，自屬有據。此部分損害並與系爭本票是否有效間無
    必然關係，故不贅論，併此敘明。
  (三)基上，原告本於侵權行為法律關係，請求被告給付130 萬元
    （與借款請求權間，屬請求權競合關係，並不因存在借款請
    求權而得否認其權行為法律關係之請求權基礎，附此敘明。
    ），及法定遲延利息，為有理由，應予准許。
五、原告主張：系爭170 萬元乃伊訴外人林道星借款後，再借給
    被告，故借貸關係存在於兩造間，此部分自亦屬原告之損害
    等語。被告則以：系爭170 萬元固由訴外人林道星匯入被告
    帳戶，惟匯入後領取係由原告拿走，被告並未取得分文，故
    應與被告無關，即被告既未向林道星借170 萬元，亦未向原
    告借170 萬元。退步言之，縱認前開款項為被告向林道星支
    借，依原告所提出契約書記載，原告既僅見證人而非保證人
    ，難認前開借款與原告有何關聯等情為辯。經查：
  (一)被告既否認曾向原告借貸系爭170 萬元，自應由原告就系爭
    170 萬元為伊向林道星借貸後，再轉借被告之積極、利己事
    實，負舉證之責。關此部分，固據原告聲請調取本院95年訴
    字第945 號民事卷，並引用訴外人林道星於該事件證詞：「
    （為何甲○○（被告）向乙○○（原告）借款是由你轉帳給
    甲○○？）是乙○○向我借的。」（詳該案95年11月28日言
    詞辯論筆錄）為證。惟訴外人林道星於同日既另陳稱「（有
    無見過借款契約書 (即原證4)？）有。」，顯該紙借款契約
    書上林道星簽名或印文部分，已經其確認（即前開文書林道
    星簽署部分形式為真正）而屬真正。再經比對原告所提出建
    物、土地抵押借款契約書（原證4 ，94年1 月11日簽署）及
    收據（原證6 ，94年1 月11日簽署），均載明借款之債權人
    為訴外人林道星，原告僅係被告及訴外人周武斌所提供擔保
    物之登記權利人（詳原證4 第5 條）及見證人，前述借款契
    約書所載連帶保證人係訴外人周興斌（詳原證4 第1 條及第
    9 條）等情，認林道星之前述證詞顯與書面契約內容不符，
    單憑其於另案之證詞，並無法為系170 萬元為伊借予原告後
    ，再轉借被告之推論。此外，原告並未再提出其餘證據以供
    本院審酌，經本院調查結果，認原告主張：系爭170 萬元為
    伊借予被告一節，並無可採。基上，原告既無法證明系爭17
    0 萬元乃伊借予被告，自無所謂因被告偽造文書等犯行受有
    170萬元借款損害可言。
  (二)至原告究否為系爭170 萬元之連帶保證人一節，原告既於最
    後言詞辯論期日更正其主張為「訴外人林道星借款予伊，伊
    再借款予被告。」（詳97年1 月3 日言詞辯論筆錄。即原告
    已否認其為系爭170 萬元之連帶保證人，與被告抗辯結論相
    同。），此部分自無庸再予審酌贅論，附此敘明。
六、綜上，原告本於侵權行為法律關係，請求被告給付130 萬元
    ，及自起訴狀繕本送達翌日（即96年5 月25日）起至清償日
    止，按年息5%計算之利息，為有理由，應予准許。逾此部分
    之請求，則屬無據，應予駁回。
七、兩造均陳明願供擔保，請准宣告假執行或免為假執行宣告，
    經核原告勝訴部分，並無不合，爰各酌定相當之擔保金額准
    許之。至原告敗訴部分，其假執行之聲請，已失所附麗，應
    併駁回。
結論：原告之訴為有理由，依民事訴訟法第79條、第390 條第2
項、第392條，判決如主文。
中    華    民    國    97    年    1     月    17    日
                  民事第一庭    法  官  黃信滿
以上正本係照原本作成
如對本判決上訴，須於判決送達後20日內向本院提出上訴狀
中    華    民    國    97    年    1     月    17    日
                                書記官  林月蓉


司法院資訊處製作；財團法人民間司法改革基金會備份。
